【裁判字號】    99,交聲,234
【裁判日期】    990628
【裁判案由】    違反道路交通管理處罰條例聲明異議
【裁判全文】
臺灣苗栗地方法院交通事件裁定         99年度交聲字第234號
原處分機關  交通部公路總局新竹區監理所苗栗監理站
異  議  人
即受處分人  甲○○
上列異議人即受處分人因違反道路交通管理處罰條例案件，對於
交通部公路總局新竹區監理所苗栗監理站於民國99年6 月23日所
為之竹監苗字第裁54-F00000000號處分（原舉發案號：苗縣警交
字第F00000000 號），聲明異議，本院裁定如下：
    主  文
原處分關於罰鍰新臺幣肆萬玖仟伍佰元及吊扣駕駛執照貳拾肆個
月部分撤銷。
前項撤銷部分，甲○○汽車駕駛人，駕駛汽車經測試檢定酒精濃
度超過規定標準，吊扣普通小型車駕駛執照貳年。
其餘異議駁回。
    理  由
一、原處分意旨略以：異議人即受處分人甲○○於民國99年3 月
    8 日19時7 分許，駕駛車牌號碼LU-8135 號自用小客車行經
    苗栗縣通霄鎮○○里○○路與新生路口處，為苗栗縣警察局
    通霄分局通霄派出所警員舉發「酒後駕車肇事致人受傷，經
    測試呼氣值為1.74MG/L」違規；異議人酒駕違規且另涉及公
    共危險罪，本站爰依道路交通管理處罰條例第35條第1 項第
    1 款及第24條第1 項第2 款暨舉發違反道路交通管理事件統
    一裁罰標準及處理細則第41條第4 項規定，於99年6 月23日
    裁處異議人罰鍰新臺幣（下同）49,500元整、吊扣駕駛執照
    24個月及施以道路交通安全講習，原處分並無不法等語。
二、異議意旨略以：異議人於上開時、地酒後駕車，業經臺灣苗
    栗地方法院檢察署檢察官緩起訴處分在案，並已向苗栗縣觀
    護志工協進會支付5 萬元，苗栗監理站又裁罰49,500元，違
    反一事不二罰，爰請法院裁定撤銷原處分關於罰鍰之部分；
    又異議人於99年3 月8 日係駕駛小客車酒駕違規，卻要吊扣
    職業大客車駕照，顯然不合理，懇請准予吊扣小客車駕照，
    為此向法院聲明異議，請求撤銷原處分關於吊扣駕駛執照24
    個月之部分等語。
三、按汽車駕駛人飲用酒類後其吐氣所含酒精濃度超過每公升0.
    25毫克以上，不得駕車；又汽車駕駛人，駕駛汽車經測試檢
    定酒精濃度超過規定標準者，處新臺幣1 萬5,000 元以上6
    萬元以下罰鍰，並當場移置保管該汽車及吊扣其駕駛執照1
    年，並應接受道路交通安全講習；因而肇事致人受傷者，並
    吊扣其駕駛執照2 年，道路交通安全規則第114 條第2 款及
    道路交通管理處罰條例（下稱同條例）第35條第1 項第1 款
    、第24條第1 項第2 款分別定有明文。再按94年2 月5 日公
    布，95年2 月5 日施行之行政罰法第26條規定：「一行為同
    時觸犯刑事法律及違反行政法上義務規定者，依刑事法律處
    罰之，但其行為應處以其他種類行政罰或得沒入之物而未經
    法院宣告沒收者，亦得裁處之。前項行為如經不起訴處分或
    為無罪、免訴、不受理、不付審理之裁判確定者，得依違反
    行政法上義務規定裁處之。」，即所謂一事不二罰原則，探
    究其立法目的，無非以一行為同時觸犯刑事法律及違反行政
    法上義務規定時，由於刑罰與行政罰同屬不法行為之制裁，
    而刑罰之懲罰作用較強，依刑事法律處罰即足資警惕，實無
    一事二罰再處行政罰之必要，且刑事法律處罰，由法院依法
    定程序為之，較符合正當法律程序，應予優先適用，但罰鍰
    以外之沒入或其他種類行政罰，因兼具維護公共秩序之作用
    ，為達行政目的，行政機關仍得併予裁處。故汽車駕駛人酒
    後駕車時，如同時觸犯刑法第185 條之3 之公共危險罪者，
    道路交通主管機關除依上開行政罰法第26條第1 項但書規定
    ，處以其他種類行政罰外，關於行政罰鍰部分，即應依行政
    罰法第26條、同條例第10條等規定移送地方法院檢察署處理
    ，其後非有行政罰法第26條第2 項所定不起訴等事由，不得
    裁處行為人罰鍰。
四、次按檢察官之緩起訴處分於緩起訴期間內，有下列情形之一
    者，檢察官得依職權或依告訴人之聲請撤銷原處分，繼續偵
    查或起訴: (1)於期間內故意更犯有期徒刑以上刑之罪，經檢
    察官提起公訴者。(2)緩起訴前，因故意犯他罪，而在緩起訴
    期間內受有期徒刑以上刑之宣告者。(3)違背第253 條之2 第
    1 項各款之應遵守或履行事項者，刑事訴訟法第253 條之3
    第1 項定有明文。據此可徵經檢察官為「緩起訴」處分者，
    於「緩起訴」之猶豫期間內，最終是否會被檢察官提起公訴
    ，猶懸而未定，亦即「緩起訴」處分於猶豫期間內尚未具有
    實質之確定力，檢察官仍得根據上開規定依職權或依告訴人
    之聲請，將被告「緩起訴」處分撤銷。而行政罰法第26條明
    定一事不二罰原則，且應受行政罰之行為如經不起訴處分或
    為無罪、免訴、不受理、不付審理之裁判「確定」者，始得
    依違反行政法上義務規定裁處之，並未包括「緩起訴」處分
    在內。雖「緩起訴」處分之最終使被告免於刑事訴追之效果
    與「不起訴」處分之效果相同，惟依行政罰法第26條第2 項
    之立法意旨，亦必須待緩起訴處分實質確定時，被告才最終
    地確定免於受刑事訴追，原處分機關始得為行政裁罰。亦即
    在緩起訴期間內即猶豫期間期滿前，該緩起訴處分仍有被撤
    銷之可能，此時原處分機關若依法為行政裁決，將使受處分
    人有同時遭受行政處罰及刑事訴追之危險，顯與行政罰法第
    26條規定之立法意旨相違背（臺灣高等法院99年度交抗字第
    829 號裁定可資參照）。
五、又同條例第68條業於民國94年12月14日修正，並自95年3 月
    1 日施行，修正前之同條例第68條規定：「汽車駕駛人，因
    違反本條例及道路交通安全規則之規定，受吊扣或吊銷駕駛
    執照處分時，吊扣或吊銷其持有各級車類之駕駛執照」。而
    修正後之同條例第68條規定：「汽車駕駛人，因違反本條例
    及道路交通安全規則之規定，受吊銷駕駛執照處分時，吊銷
    其持有各級車類之駕駛執照」。該條文修正前，其原提案修
    正條文為：「汽、機車駕駛人，因違反本條例及道路交通安
    全規則之規定，受吊扣或吊銷駕駛執照處分時，吊扣或吊銷
    其違法或違規當時所駕駛車輛之駕駛執照」。立法理由略以
    ：「原條文將違法或違規駕駛人所持有各級車類之駕駛執照
    一併吊扣或吊銷，失之過酷，影響人民工作及生活甚鉅，爰
    修正之」等語，是以其立法意旨在於違規行為對道路交通秩
    序之維持及道路交通安全已生較大之影響，故規定吊扣或吊
    銷其持有各級車類之駕駛執照，以限制其繼續駕車行駛道路
    之權利，其係屬駕駛行為之限制，並不因所持駕駛執照種類
    不同而有所差異。而最後通過之修正條文，係將同條例第68
    條原有條文中之「吊扣或」3 字刪除各情，有立法院交通委
    員會94年10月5 日台立交字第0942400153號函附同條例第68
    條審查報告可按（參立法院公報第94卷第70期第5 至138 頁
    ）。揆諸上揭立法理由及立法經過，依修正後之條文而受「
    吊銷駕照」處分者，仍維持吊銷其持有各級車類之駕駛執照
    ；受「吊扣駕照」處分者，則僅「吊扣」其違法或違規當時
    所駕駛車輛之駕駛執照，不再吊扣其持有各級車類之駕駛執
    照。且同條例第35條第1 項第1 款前段既將汽車及駕駛執照
    併列，而不稱「吊扣其各級車類之駕駛執照」，解釋上當係
    指同一等級之汽車駕駛執照而言，不得任意擴張解釋。再者
    ，酒醉駕車行為均製造法所不容許之風險，以風險製造之立
    場觀之，並不因駕駛車輛種類之不同，而有所差別。但從風
    險實現之觀點而言，酒醉駕駛車類之不同，其對於交通安全
    衍生之實害結果也有所差異，如駕駛人駕駛低一級之車類違
    反本條例之規定時，不論其所造成之實害結果，而一律吊扣
    駕駛人所持有之各類駕照，亦有違相同事件相同處理，不同
    事件不同處理之平等原則（臺灣高等法院暨所屬法院97年法
    律座談會刑事類提案第40號研討意見結論可資參照）。準此
    ，依現行道路交通管理處罰條例第68條規定，條文僅規定吊
    銷駕照處分效力與執行方式，並未規定吊扣駕照之執行，則
    交通監理機關對於受處分人因有違反道路交通管理處罰條例
    之情形，應受吊扣駕駛執照處分時，僅吊扣受處分人違規或
    違法當時所駕駛車類之駕駛執照即為已足，不得再對受處分
    人吊扣其持有其他各類車輛之駕駛執照（臺灣高等法院97年
    度交抗字第2082、2045號裁定要旨參照）。
六、經查：
(一)、異議人有於上開時、地，為警舉發其飲酒超過法定標準值而
    仍駕駛上開自小客車之違規事實，為異議人所不爭執，並有
    舉發違反道路交通管理事件通知單、裁決書等各1 份在卷可
    考，是異議人有違反同條例第35條第1 項第1 款之違規事實
    ，堪予認定。而同一事實異議人亦涉犯刑法第185 條之3 公
    共危險罪，業經臺灣苗栗地方法院檢察署檢察官於99年4 月
    29日以99年度偵字第2167號為緩起訴處分，諭知緩起訴期間
    2年，異議人應於收受該署檢察官執行緩起訴處分命令通知
    書之日起1 個月內向該署指定之公益團體、地方自治團體支
    付5 萬元，及於緩起訴處分確定日起之8 個月內遵照該署觀
    護人指示，參加1 場該署舉辦之酒醉駕車團體諮商輔導，且
    緩起訴期間不得再有任何酒醉駕車之情事；前揭緩起訴處分
    於99年5 月19日經臺灣高等法院臺中分院檢察署以99年度上
    職議字第3116號駁回再議而確定在案，故緩起訴期間自99年
    5 月19日起至101 年5 月18日止等情，亦有臺灣苗栗地方法
    院檢察署緩起訴處分書、臺灣高等法院臺中分院檢察署處分
    書、臺灣高等法院被告前案紀錄等各1 份附卷可憑。
(二)、本件異議人上開酒後駕車之行為，係屬同時觸犯刑事法律及
    違反行政法上義務規定之行為，而依刑事訴訟法第253 條之
    2 規定，命被告為金錢給付、勞務給付及處遇措施的部分，
    應得被告之同意，蓋其涉有被告之人身自由及財產的拘束，
    且產生未經裁判即終局處理案件之實質效果，自應考慮被告
    之意願。是上開緩起訴處分令異議人向指定之公益團體、地
    方自治團體支付5 萬元，雖非刑法所定刑罰之種類，然已對
    異議人名譽、心理產生相當制約並影響被告之自由等權利，
    依據前揭之規定及說明，上開緩起訴處分已產生實質刑罰效
    果，應實質該當行政罰法第26條第1 項之「依刑事法律」之
    處罰效果，而非不起訴處分甚明。又異議人所受緩起訴處分
    之緩起訴期間係自99年5 月19日起至101 年5 月18日止，業
    如前述。由是可知，異議人之緩起訴處分期間係迄101 年5
    月18日始屆滿，於此之前，刑事追訴程序尚未終局終結確定
    ，異議人於猶豫期間期滿前仍有被撤銷緩起訴之可能，揆諸
    前揭說明，原處分機關應不得就同一事由裁處異議人罰鍰處
    分。從而，原處分機關於緩起訴期間尚未屆滿即裁處異議人
    罰鍰49,500元，自與行政罰法第26條第1 項前段、第2 項之
    規定有違，難認妥適。
(三)、另異議人有於上開時、地，為警舉發其飲酒超過法定標準值
    而仍駕駛上開自小客車之違規事實，為異議人所不爭執，並
    有舉發違反道路交通管理事件通知單、裁決書等各1 份在卷
    可考，是異議人違反同條例第35條第1 項第1 款之違規事實
    ，堪予認定。據此，本件異議人既係違規酒後駕駛自小客車
    ，依上揭說明自僅能吊扣普通小客車駕駛執照；然按領有普
    通駕駛執照滿3 個月之駕駛人，得報考同級車類之職業駕駛
    執照；汽車駕駛人取得高一級車類之駕駛資格者，應換發駕
    駛執照，並准其駕駛較低級車類之車輛，其規定如左：二已
    領有大客車駕駛執照者，得駕駛大貨車、代用大客車、大客
    貨兩用車、曳引車、小型車、輕型機器腳踏車，道路交通安
    全規則第60條第3 項前段及第61條第1 項第2 款分別定有明
    文。查異議人異議人原持有之普通小客車駕駛執照已依規換
    領較高級之職業大客車駕駛執照，有異議人汽車駕照基本資
    料1 紙在卷可憑。而因其領有較高級之職業大客車駕駛執照
    ，且經換發為該等駕駛執照後，其他較低級等車類即不再核
    發駕駛執照，而直接允許其得駕駛其他級等車類，則異議人
    既無自用小型車之駕駛執照可供吊扣，即無從執行該部分之
    處分，惟處分機關竟剝奪異議人職業大客車駕駛之用路權，
    以其違規行為肇致需接受吊扣駕駛執照處分者，即屬對道路
    交通秩序之維持及道路交通安全已生較大影響。故藉執行吊
    扣駕駛執照處分以限制違規行為人繼續駕車行駛道路之權利
    ，而認應吊扣異議人現領有之較高等級職業大客車駕駛執照
    為吊扣處分，實乃不當擴張解釋限制人民權利之法律，有悖
    依法行政原則，應予撤銷。至異議人持有之職業大客車駕駛
    執照應如何「吊扣」其中普通小客車駕駛執照效力部分，則
    屬該如何為適當之處分及執行方式問題（或可考慮於其「職
    業大客車駕駛執照」上註記「吊扣普通小客車駕駛執照」，
    而為車類級別之駕駛資格之限制），但不能因執行稍有困難
    ，即置立法修正通過之條文而不予遵守適用。且觀諸現行有
    效之中華民國交通部製發汽車駕駛執照之設計，其背面持照
    條件欄規劃有「C 加註條件：」，遇有較低等級駕駛執照遭
    吊扣處分時，是否可將是項限制條件及限制期間加註其中，
    以代較高等級駕駛執照全張繳照之吊扣處分執行，容有空間
    。
七、綜上所述，原處分就汽車駕駛人酒精濃度超過規定標準（0.
    55MG/L以上）裁處異議人罰鍰49,500元部分，因本件裁決時
    尚在前開緩起訴猶豫期間內，核與行政罰法第26條第1 項前
    段、第2 項規定不符，應由本院予以撤銷，俟上開緩起訴處
    分期間屆滿而異議人確定不受刑事追訴、處罰後，再由行政
    機關另為適法之處分，本院尚不得自為裁定。另原處分關於
    吊扣駕駛執照24個月及施以道安講習部分，乃其他種類行政
    裁罰之不利處分，係為達嚇阻飲酒後駕車之不法行為，保障
    用路權人之生命、身體安全，具有維護公共秩序以達行政目
    的之作用，故依前開行政罰法第26條第1 項但書之規定，仍
    得裁處之。惟原處分機關未考量現行同條例第68條修正規定
    及內涵，不得吊扣異議人現尚有效之其他各級駕駛執照，仍
    為裁處吊扣異議人之職業大客車駕駛執照，即有違誤，應由
    本院將原處分關於吊扣部分之處分予以撤銷，改諭知如主文
    第2 項後段所示之處罰。至同裁決書裁處異議人應接受道路
    交通安全講習之部分原處分機關此部分之裁處於法並無不合
    ，異議人此部分之異議，並無理由，應予駁回。
八、據上論斷，應依道路交通管理處罰條例第87條第2 項、道路
    交通案件處理辦法第19條、第20條前段，裁定如主文。
中    華    民    國    99    年    6     月    28    日
                  交通法庭  法  官  周靜妮
以上正本與原本無異。
如不服本裁定應於送達後5 日內向本院提出抗告狀。
                            書記官  巫  穎
中    華    民    國    99    年    6     月    28    日

司法院資訊處製作；財團法人民間司法改革基金會備份。
